臺灣高等法院臺中分院民事判決
110年度上字第151號
上  訴  人  欽成工業股份有限公司

法定代理人  甲○○  
上  訴  人  欽寶工業股份有限公司

法定代理人  乙○○  
共      同
訴訟代理人  施廷勳律師
複 代理 人  張幸茵律師
被 上訴 人  徐浚碩  
法定代理人  丙○○  
被 上訴 人  徐鈺捷  
共      同
訴訟代理人  劉喜律師  
複 代理 人  劉鈞豪律師
上列當事人間請求給付股利事件，上訴人對於民國109年12月18
日臺灣彰化地方法院109年度訴字第475號第一審判決提起上訴，
本院於111年1月4日言詞辯論終結，判決如下：
    主  文
上訴駁回。
第二審訴訟費用由上訴人負擔。 
    事實及理由
一、被上訴人主張：伊等為上訴人欽成工業股份有限公司(下稱
    欽成公司)及欽寶工業股份有限公司(下稱欽寶公司)之股東
    ，欽成公司及欽寶公司民國103至108年度向國稅局申報伊等
    之股利所得如附表所示。惟欽寶公司全未給付該等股利予伊
    等，欽成公司亦僅給付新台幣(下同)22萬8403元予徐鈺捷(
    詳如附表)。欽成公司雖曾匯款至伊等母親丙○○帳戶，但該
    等款項係家族扶養伊等之恩惠性給與，並非消費借貸或預付
    之股利，且伊等母親亦未曾同意「每個月收受6萬，即不再
    給付股利」乙事，103年以前欽成公司亦有支付股利予伊等
    。爰依公司法第232、235條規定，聲明求為命欽成公司應給
    付徐浚碩167萬6135元，給付徐鈺捷144萬7732元，及均自起
    訴狀送達翌日起至清償日止，按年息百分之5計算之利息；
    欽寶公司應給付徐浚碩3萬3136元，給付徐鈺捷3萬3136元，
    及均自起訴狀送達翌日起至清償日止，按年息百分之5計算
    之利息。並陳明願供擔保，請准宣告假執行。  
二、上訴人辯以：
  ㈠欽成公司：
  　⒈伊每月給付被上訴人6萬元，自103年9月5日起至108年6月1
      7日止共匯款493萬5000元至被上訴人法定代理人丙○○帳戶
      ，匯款原因係消費借貸，伊與被上訴人有合意得以前開債
      權抵銷每年應給付被上訴人之股利，經抵銷後已無剩餘。
      伊公司法定代理人更換為甲○○之後，丙○○曾以法定代理人
      身分參與股東會議，自能知悉公司每年股東會均有做成分
      配股利之紀錄，且其於很久以前亦曾經甲○○告知「每個月
      付6萬，即不再給付被上訴人二人股利」乙事，在甲○○擔
      任法定代理人後之101年至108年，長達7年期間，丙○○亦
      未曾另外要求給付股利，足認其對於「每個月付6萬，即
      不再給付被上訴人股利」乙事，已默示同意。且其亦未曾
      就103年間股東會作成「每個月給付6萬元為預付股利」之
      決議，依法定程序提出爭訟，復未對國稅局課徵被上訴人
      股利所得乙事提出異議，益徵伊等確有達成前揭預付股利
      即消費借貸之合意。且由伊與戊○○之其他子女歷年來給付
      生活費或股利之方式、金額，亦可證明伊確有與戊○○之子
      女約定於成年之前，每月向伊領取一定或需要之金額作為
      生活費用，但不領取(抵銷)公司當年度應發放之股利。故
      兩造既有上開合意，無論該合意係借貸之抵銷或股利之預
      付或替代，被上訴人均無在每月領取6萬元後，再向伊請
      求股利之權利。
　　⒉倘認兩造間並無合意，103年間因被上訴人父親戊○○之其他
      子女曾因給付股利事件對伊聲請發支付命令，伊因而於10
      3年度股東常會有提案討論關於戊○○子女如有可領股利要
      如何分配之議題，亦已經做成決議每月給付被上訴人6萬
      元之性質應定性為股利之預付，故伊於103年之後每月給
      付之6萬元屬預付之股利。
　　⒊倘認前開493萬5000元並非預付之股利或消費借貸款，伊主
      張上開款項欠缺給付之目的，伊得依不當得利法律關係請
      求被上訴人返還，並以此債權與應給付被上訴人之股利為
      抵銷。
　　⒋102年股利係103年8月18股東會決議發放，故被上訴人於10
      3年8月18日即得請求102年之股利，但被上訴人遲至109年
      3月17日始發律師函索討，已罹於5年時效，伊自得拒絕給
      付。又伊於109年3月6日已匯款給被上訴人107年度1/2股
      利合計23萬2881元，被上訴人主張僅給付22萬8403元，顯
      有錯誤等語。
  ㈡欽寶公司：
　　伊因經由英屬維京群島之境外公司轉投資設於大陸之喬冠自
    行車車料有限公司虧損無法計入表現於公司的財務報表，而
    實無盈餘可分配，此為股東所知悉，且同意不分配年度股利
    。106、107、108年度股東會均決議不分配盈餘。伊向稅捐
    機關提出由會計師代為製作如乙證3所示股東會議事錄記載
    內容並非真正決議內容。被上訴人之盈餘分派請求權既屬未
    經股東會決議盈餘分派議案之期待權性質，尚未成為具體、
    確定之盈餘分派給付請求權，被上訴人自無權憑錯誤之申報
    稅務資料所載內容主張權利等語。 
三、經原審為被上訴人勝訴之判決，上訴人提起上訴，上訴聲明
    ：㈠原判決廢棄。㈡被上訴人在第一審之訴駁回。被上訴人答
    辯聲明：上訴駁回。
四、兩造不爭執事項：
  ㈠徐浚碩、徐鈺捷迄今各持有欽成公司股份140股、各持有欽
    寶公司股份102股。
  ㈡欽成公司及欽寶公司103至108年度向國稅局申報徐浚碩、徐
    鈺捷之股利如附表所示。
  ㈢欽成公司自103年9月5日起至108年6月17日止，共匯款493萬
    5000元至被上訴人法定代理人丙○○之帳戶。
  ㈣對於原證1至原證13書證之形式真正不爭執。
  ㈤被上訴人於108年7月4日依土地法第34條之1規定，將戊○○
    所遺，由包含被上訴人在內之五名子女繼承之門牌號碼台中
    市○○路0段000巷0○0號2樓房屋及坐落土地所有權全部出
    售第三人(建物登記謄本如乙證8)。
五、本件爭點
  ㈠被上訴人請求欽成公司應給付徐浚碩167萬6135元，給付徐鈺
    捷144萬7732元，是否有理由？
    ⒈被上訴人自取得欽成公司股份時起，迄至本件起訴時止，
      是否曾受領欽成公司發放之股利？欽成公司匯至被上訴人
      法定代理人帳戶內如不爭執事項㈢所示款項之原因（法律
      關係）為何？上訴人主張係消費借貸(經抵銷後已無剩餘)
      或預付股利，故被上訴人不得再為本件請求，是否可採？
　　⒉倘認上開款項並非消費借貸款或預付之股利，欽成公司主
      張依不當得利法律關係請求被上訴人返還，並以之與應給
      付被上訴人之全部股利為抵銷，是否有理由？
　　⒊欽成公司抗辯徐浚碩、徐鈺捷102年度股利各34萬7065元部
      分，已罹於5年時效，是否可採？102年度股利是否於103
      年起才發放，請求權時效應自何時起算？
  ㈡被上訴人請求欽寶公司應給付徐浚碩3萬3136元，給付徐鈺捷
    3萬3136元，是否有理由？
  　⒈欽寶公司辯稱105至107年度並無股利可分配予股東，股東
      會決議不分配盈餘，是否可採？
　　⒉被上訴人自取得欽寶公司股份時起，迄至本件起訴時止，
      是否曾受領欽寶公司發放之股利？
六、本院之判斷　
　㈠被上訴人請求欽成公司應給付徐浚碩167萬6135元，給付徐鈺
    捷144萬7732元，是否有理由？
    ⒈被上訴人自取得欽成公司股份時起，迄至本件起訴時止，
      是否曾受領欽成公司發放之股利？欽成公司匯至被上訴人
      法定代理人帳戶內如不爭執事項㈢所示款項之原因（法律
      關係）為何？上訴人主張係消費借貸(經抵銷後已無剩餘)
      或預付股利，故被上訴人不得再為本件請求，是否可採？
　    ⑴被上訴人主張為欽成公司之股東，欽成公司向國稅局申
        報給付與被上訴人之股利，並未全部給付，迄有積欠如
        上等情，提出相符之股利憑單、綜合所得稅各類所得資
        料清單等在卷為證。(原審卷第27至47、49至53頁)
　　　⑵欽成公司雖不爭執被上訴人為其股東，並有申報如上之
        股利資料等情，惟否認有積欠被上訴人股利未付之情事
        ，並抗辯欽成公司係以每月各匯付（生活費）6萬元、
        （房貸）2萬6000元至被上訴人之母丙○○帳戶，計算金
        額已逾股利方式給付或足以抵銷云云，復聲請傳 證人
        （即欽成公司法定代理人）甲○○、乙○○到庭作證。然查
        ：
　　　　①被上訴人係自99年間因其父死亡繼承取得欽成公司之
          股份，成為欽成公司之股東，嗣被上訴人之祖母於10
          1年間過世，被上訴人因繼承增加取得欽成公司股份
          。又欽成公司實屬被上訴人祖父母創辦之家族公司，
          公司財務由被上訴人之祖母經管，被上訴人之父亦於
          公司工作，被上訴人之父過世後，被上訴人之祖母指
          示欽成公司應每月匯付6萬元生活費及房屋貸款2萬60
          00元至被上訴人之母名下帳戶，被上訴人祖母過世後
          ，欽成公司仍持續每月匯付，迄至108年6月等情，此
          為被上訴人與欽成公司所不爭，僅爭執此部分之金額
          是否為股利之預付，得否扣除而已。
　　　　②欽成公司因屬家族公司，所以於股東議事錄均只係就
          會計師指示事項作成紀錄，對於其他事項，均未見記
          載於議事錄等情，此亦為兩造所不爭執。
　　　　③證人丙○○於本院證稱：己○○○死亡後到109年6月為止，
          欽成公司每月匯款6萬元入丙○○帳戶，是依己○○○與戊
          ○○在世時，囑咐家族公司要給予徐鈺捷、徐浚碩之扶
          養費。101年、102年間，徐鈺捷、徐浚碩二人自欽成
          公司有領到扶養費及股利等語(本院卷第201至207頁)
          ，且由被上訴人所提出之台中銀行丙○○存摺可見欽成
          公司於101至102年間除匯款6萬元予丙○○外，尚有數
          筆金額不等之匯款（被上証三、四、五、六。本院卷
          第135至143頁）上訴人復就上開金額不等之匯款，未
          見合理之說明。是被上訴人主張欽成公司於101年度
          、102年度確有支付被上訴人二人每月生活費6萬元，
          又有給付股利之情，並非全然不可信。
　　　　④證人（即被上訴人祖母之弟）丁○○於原審證稱略以：
          伊19歲即到欽成公司之前身工業社工作，到現在已50
          年，何時升總經理忘了，現在是總經理。其只負責工
          作賺錢。公司開會有空去看，沒有全程在場，因為工
          作太多。（給生活費是否不再給股利）這事情是他們
          （徐家）家裡的事情他們自己處理。（公司為什麼會
          同意給被上訴人6萬元的生活費？）照被上訴人祖母
          的規劃，至少扶養到小孩（被上訴人）成年。被上訴
          人之父於欽成公司工作每月領多少薪資伊不瞭解，應
          該是沒有領薪水，但缺錢找被上訴人祖母拿。被上訴
          人之父擔任董事長時，財務還是被上訴人祖母管。伊
          本身固定領薪水，8萬多元。有股份，一點點而已。
          （是否照會計師事務所製作的股利分配？）隨意拿的
          ，沒有遵守書面資料來分配股利。（那時候有說給被
          上訴人給每月6萬元生活費，將來有要抵什麼嗎？）
          現在被上訴人還要告給股東股利，由法院判決，若全
          部股東同意就可以，不是董事長個人可決定。（欽成
          公司其他股東不包括你，是否有同意，除每月給6萬
          元生活費外，另給股東股利？）我不知道。（被上訴
          人之母丙○○對於欽成公司股利的事情有做什麼表示？
          ）丙○○有說還要股利，董事長說妳拿那麼多還要股利
          ，沒有給股利，很久以前就有說，什麼時候我不記得
          ，才會造成今天的問題。（被上訴人之父其他三名子
          女（與被上訴人同父異母），也是欽成公司的股東，
          有無要求分配股利還是只拿生活費？）因為其他三名
          子女都已成年，有分配股利，但沒有拿生活費等語(
          原審卷第157至163頁)。
　　　　⑤依證人丁○○之證詞可知，被上訴人祖母過世前，在家
          庭中為尊，並掌財大權，眾人從其分配，而欽成公司
          相衍成習，繼續給付，應係恩惠性給與，難謂欽成公
          司匯付予被上訴人之母名下帳戶之生活費與房貸，於
          給付之初，即包含股利，欽成公司於被上訴人祖母過
          世後，相衍成習之繼續給付，亦未見有此變更約定為
          股利之預支，被上訴人嗣後不得再向上訴人請求股利
          之情。況欽成公司股份總數1500股，被上訴人之父有
          590股，由含被上訴人在內共5人繼承，另自被上訴人
          祖母過世後，被上訴人祖母之股份數為435股，由含
          被上訴人在內共8人繼承，有相關卷附財政部中區國
          稅局補發之遺產稅免稅證明書內容可佐。於欽成公司
          人事、財務與被上訴人股權均已有變化之情形下，欽
          成公司持續每月匯付至被上訴人之母丙○○名下帳戶之
          6萬元與2萬6000元，則兩造間形成之法律關係如何？
          並未見有何證據顯示被上訴人確有同意以此給付為消
          費借貸預支或屬替代股利發放之情。況證人甲○○於原
          審時證稱：「我有去查帳，發現有這樣的紀錄，所以
          照之前這樣扶養」等語（原審卷第282頁），益証是
          家族公司給予之恩惠性給與。
　　　　⑥欽成公司雖抗辯乙○○在原審言詞辯論時有証稱因戊○○
          子女庚○○在103年間曾以「給付股利」為由對欽成公
          司聲請核發支付命令，引發戊○○元配子女與欽成公司
          間股利紛爭，在當年度股東會提出討論並決議，因此
          討論決議不在會計事務所所提供股東議事錄原先預載
          項目內，因此未記載議事錄；庚○○等人在104年到108
          年股東會時，均提出被上訴人每月拿取金額已超過可
          分配股利金額，希望欽成公司能要求返還等情；及股
          東甲○○亦知欽成公司每月給付被上訴人6萬元而不發
          放股利；暨欽成公司於103年間，股東開會討論決議
          每月6萬元之性質為股利之預付云云。
　　　　　然查：
　　　　　❶證人乙○○係欽寶公司之法定代理人，欽成公司與欽
            寶公司在本件同屬相同之上訴人一造，均係受被上
            訴人請求給付股利者，故欽成公司與欽寶公司之利
            害一致，且乙○○與欽成公司法定代理人甲○○又係親
            姊妹，其立場與利害關係一致，則乙○○自客觀上難
            期公正陳述，而有偏頗之虞，且乙○○所證係預支股
            利等內容亦與上開事證不合，自難採信。
　　　  　❷戊○○之其他子女庚○○在103年間，對欽成公司請求給
            付股利，並聲請核發支付命令，由此亦足佐證欽成
            公司確有怠於給付股利給股東，致引起其他股東庚
            ○○、辛○○、壬○○不滿而聲請法院核發支付命令之情
            。至於欽成公司104年到108年股東會議時，庚○○等
            人有要求欽成公司向被上訴人要求返還所領金額云
            云，此部分不論是否真實，頂多僅係庚○○等人個人
            意見，或庚○○等人與欽成公司間之協議或默契事項
            ，自不足以拘束被上訴人。
　　　　　❸綜上，欽成公司此一抗辯，並不足採。
      ⑶綜上以觀，欽成公司匯至被上訴人法定代理人帳戶內如
        不爭執事項㈢所示款項之原因，係因被上訴人之父、祖
        母為照顧被上訴人而為之恩惠性給與，並非如上訴人主
        張係消費借貸(經抵銷後已無剩餘)或預付股利。
　　⒉倘認上開款項並非消費借貸款或預付之股利，欽成公司主
      張依不當得利法律關係請求被上訴人返還，並以之與應給
      付被上訴人之全部股利為抵銷，是否有理由？
　　　經查，欽成公司匯至被上訴人法定代理人帳戶內如不爭執
      事項㈢所示款項之原因，係因被上訴人之父、祖母為照顧
      被上訴人而為之恩惠性給與，並非無法律上之原因，自不
      成立不當得利。是欽成公司主張依不當得利法律關係請求
      被上訴人返還，並以之與應給付被上訴人之全部股利為抵
      銷，為無理由。
　　⒊欽成公司抗辯徐浚碩、徐鈺捷102年度股利各34萬7065元部
      分，已罹於5年時效，是否可採？102年度股利是否於103
      年起才發放，請求權時效應自何時起算？
　　　⑴按消滅時效，係自請求權可以行使時才起算，民法第12 
        8條定有明文。
　　　⑵查欽成公司對於股利發放，在所發放為102年度股利者，
        係自103年間以後才會自行決定何時發放及可發放102年
        度股利若干？但欽成公司既無在103年立即發放，更未
        告知被上訴人就102年度股利何時發放及發放金額為若
        干，則103年間被上訴人顯然無從知悉欽成公司已決定
        發放若干股利，故被上訴人之股利請求權是否可以行使
        ，自非無疑。
　　　⑶依上訴人所提出欽成公司103年8月18日股東會會議紀錄
        （乙証二，原審卷第125頁），丙○○並無親自代理被上
        訴人二人出席股東會議，且癸○○、乙○○雖以代理人名義
        代理被上訴人出席，但因癸○○等二人為欽成公司、欽寶
        公司負責人，與被上訴人利害關係不同，甲○○、乙○○並
        無在股東會議後通知被上訴人關於欽成公司股利已決定
        發放及何時起發放若干，故被上訴人請求權尚無法行使
        ，消滅時效尚無法起算。
⒊    ⑷況且，上開103年8月18日股東會會議，既無決議何時    
      發放及發放若干，此由其上所記載「由於庚○○、辛      
    ○○於今日第一次取得相關表冊，尚無法決定是否承        
  認，故於下次股東會時再行表決」，則103年8月18日        
  時顯無決定發放多少股利，故請求權時效尚無法起算        
  ，則上訴人抗辯稱自103年8月18日起被上訴人已可請 
        求云云，核與上開股東會議紀錄不符，自無可採。
    ⒋被上訴人主張欽成公司未給付之股利，詳如附表所示之金
      額。欽成公司雖主張伊於109年3月6日已匯款給被上訴人1
      07年度1/2股利合計23萬2881元，被上訴人主張僅給付22
      萬8403元，顯有錯誤云云，然查，被上訴人主張給付之金
      額，業據其提出原證12之律師函文為證（原審卷第55、56
      頁），而欽成公司亦不否認存入被上訴人徐鈺捷之帳戶內
      為22萬8403元，有欽成公司提出之彰化銀行匯款回條聯在
      卷可憑（本院卷第89頁），惟抗辯該金額為23萬2881元，
      且為被上訴人2人之107年度「各」1/2股利，亦需扣除補
      充健保費及匯款費云云，惟未舉證證明，難謂可採。是被
      上訴人得主張如附表所示金額，應堪認定。
  ㈡被上訴人請求欽寶公司應給付徐浚碩3萬3136元，給付徐鈺捷
    3萬3136元，是否有理由？
  　⒈欽寶公司辯稱105至107年度並無股利可分配予股東，股東
      會決議不分配盈餘，是否可採？　　
 　　 ⑴按公司法人之資產、負債與營業、報稅等行為本有一定
        法令規範。
 　 　⑵欽寶公司雖抗辯105至107年度並無股利可分配予股東，
        股東會決議不分配盈餘云云，固提出相關境外公司之資
        料附卷供佐，然查，該相關境外公司之資料，是否符實
        ，非無疑義，且就股東同意不用給付公司依法計算分配
        予股東股利之有利於欽成公司之事實，亦未舉證提出股
        東會議事錄或股東同意書等，是欽寶公司此部分抗辯，
        即非可信。被上訴人主張欽寶公司105至107年度因有盈
        餘可供分配，欽寶公司始會製作被上訴人之股利憑單，
        故有股利可分派與股東等節，應屬可採。
  　⒉被上訴人自取得欽寶公司股份時起，迄至本件起訴時止，
      是否曾受領欽寶公司發放之股利？　　　
 　　 ⑴欽寶公司既已開立股利憑單，表示至少有該盈餘，欽寶
        公司抗辯此股利憑單與其公司財務不合，不僅與法令不
        符，欽寶公司之負責人乙○○豈非有偽造文書之行為？欽
        寶公司之抗辯，不足採信，已見前述，且依欽寶公司之
        所辯，自無發放股利可言，故被上訴人自無受領欽寶公
        司發放之股利。
      ⑵是被上訴人請求欽寶公司給付股利乙節，於法有據。
  ㈢綜上所述，被上訴人依公司法第232、235條請求給付股利之
    法律關係請求欽成公司應給付徐浚碩167萬6135元本息，給
    付徐鈺捷144萬7732元本息；欽寶公司應給付徐浚碩3萬3136
    元本息，給付徐鈺捷3萬3136元本息，為有理由，應予准許
    。原審就此為上訴人敗訴之判決，並為假執行之宣告，核無
    違誤。上訴意旨指摘原判決不當，求予廢棄改判，為無理由
    ，應予駁回。
　㈣本件事證已臻明確，兩造其餘主張與攻擊防禦方法及所提證
    據，經審酌後核與判決結果不生影響，爰不逐一論列，併此
    敘明。
七、據上論結，本件上訴為無理由，依法判決如主文。
中　　華　　民　　國　　111 　年　　1 　　月　　25　　日
              民事第七庭    審判長法　官  王  銘
                                  法　官  高英賓
                                  法　官  張國華
正本係照原本作成。
如不服本判決，須於收受判決送達後20日內向本院提出上訴書狀
，其未表明上訴理由者，應於提出上訴後20日內向本院提出上訴
理由書狀（均須按他造人數附具繕本）。因疫情而遲誤不變期間
，得向法院聲請回復原狀。
上訴時應提出委任律師為訴訟代理人之委任狀。具有民事訴訟法
第466條之1第1項但書或第2項之情形為訴訟代理人者，另應附具
律師及格證書及釋明委任人與受任人有該條項所定關係之釋明文
書影本。如委任律師提起上訴者，應一併繳納上訴審裁判費。

                                  書記官  柯孟伶

中　　華　　民　　國　　111 　年　　1 　　月　　25　　日
【附表】
被上訴人主張欽成、欽寶公司向國稅局申報其等之股利所得：
                                       (單位：新台幣)
申報年度 欽 成 公 司  欽 寶 公 司   徐浚碩 陳鈺捷 徐浚碩 陳鈺捷 103年 34萬7065 34萬7065 ／ ／ 104年 36萬3450 36萬3450 ／ ／ 105年 24萬6718 24萬6718 ／ ／ 106年 25萬5240 25萬5240 1萬2779 1萬2779 107年 23萬0781 23萬0781 1萬0957 1萬0957 108年 23萬2881 23萬2881 9400 9400 總    計 167萬6135 167萬6135 3萬3136 3萬3136 已 給 付 0 22萬8403 0 0 尚應給付 167萬6135 144萬7732 3萬3136 3萬3136